臺灣臺南地方法院臺南簡易庭民事判決　
109年度南簡字第1047號
原      告  遠東國際商業銀行股份有限公司


法定代理人  侯金英  

訴訟代理人  林錦輝律師
訴訟代理人  林翔瑜  
被      告  余孟婷  

被      告  余星緯即余志忠


被      告  余清圳  

被      告  余孟秋  

被      告  余品樺  

被      告  余淑媛  

前列五人
訴訟代理人  林嘉惠  
上列當事人間請求撤銷遺產分割登記事件，經本院於民國110年1
月14日言詞辯論終結，判決如下：
    主      文
原告之訴駁回。
訴訟費用由原告負擔。
    事實及理由
一、按訴狀送達後，原告不得將原訴變更或追加他訴。但請求之
    基礎事實同一者、該訴訟標的對於數人必須合一確定時，追
    加其原非當事人之人為當事人者、不甚礙被告之防禦及訴訟
    之終結者，不在此限，民事訴訟法第255條第1項第2、5、7
    款定有明文。此規定於簡易訴訟程序仍適用之，此參同法第
    436條第2項自明。次按訴訟標的對於共同訴訟之各人必須合
    一確定者，必須一同起訴或一同被訴，其當事人之適格，始
    能謂無欠缺。又遺產屬於繼承人全體之公同共有，故就公同
    共有權利為訴訟者，乃屬固有必要共同訴訟，應由公同共有
    人全體一同起訴或被訴，否則於當事人之適格即有欠缺（最
    高法院99年度台上字第610號民事裁判意旨參照）。查原告
    起訴請求撤銷被繼承人余鄭彩娥全體繼承人之遺產分割協議
    ，依民法第1151條規定，各繼承人對於遺產全部為公同共有
    ，因公同共有關係而需對共有人為權利之主張，乃屬固有必
    要共同訴訟，有合一確定之必要，應將余鄭彩娥全體繼承人
    列為被告，方屬當事人適格。惟原告提起本件撤銷遺產分割
    協議等訴，僅將余星緯即余志忠、余孟婷列為被告，嗣於民
    國109年7月31日以民事訴之追加狀追加繼承人余清圳、余孟
    秋、余品樺、余淑媛為被告（見本院卷第53-59頁），核與
    前揭規定相符，應予准許。
二、原告起訴主張：
（一）被告余星緯即余志忠向原告申請信用卡，應給付原告新台
      幣（下同）120,069元及相關利息、違約金，此有本院97
      年度執字第2372號債權憑證可稽。
（二）原告向地政機關申請謄本，發現坐落於台南市○區○○段000
      0000地號(權利範圍1分之1)、華南段211地號(權利範圍1
      分之1)以及同段21891建號(權利範圍1分之1)即建物門牌
      ：台南市○區○○路000巷00號之房地（下稱系爭不動產）原
      係訴外人即被繼承人余鄭彩娥所有，後為被告余孟婷分割
      繼承取得系爭不動產之所有權。查被告余星緯即余志忠亦
      為被繼承人余鄭彩娥之繼承人之一，且其並未對被繼承人
      聲明拋棄繼承。按民法第1147條「繼承，因被繼承人死亡
      而開始。」、第1148條「繼承人自繼承開始時，除本法另
      有規定外，承受被繼承人財產上之一切權利、義務。」被
      告余星緯即余志忠自被繼承人余鄭彩娥死亡時即承受被繼
      承人財產上之一切權利、義務，現被告余孟婷繼承其原已
      取得前揭不動產之財產，其處分行為係以財產為標的且屬
      無償之行為。又因被告余星緯即余志忠所為不為繼承登記
      之無償行為，使其陷於無資力而有害及原告即債權人之權
      利，原告自得依民法第244條第一項行使撤銷權。
（三）綜上，本件繼承開始時，被告余星緯即余志忠對原告負有
      清償義務，難認被告分割時不知債務存在，然於108年4月
      17日為系爭不動產遺產分割，有害及債權人權利之故意，
      故原告乃依民法第244條第一項行使撤銷權，撤銷被告間
      協議分割遺產之行為，及依同條第4項前段請求被告余孟
      婷塗銷其系爭不動產登記原因為分割繼承之所有權移轉登
      記。
（四）聲明：　　　
　　⒈被告間就被繼承人余鄭彩娥所遺坐落於台南市○區○○段0000
      000地號(權利範圍1分之1)、華南段211地號(權利範圍1分
      之1)以及同段21891建號(權利範圍1分之1)即建物門牌：
      台南市○區○○路000巷00號之房地，於108年2月21日所為遺
      產分割協議之債權行為及108年4月17日登記原因為分割繼
      承所為之所有權移轉登記之物權行為均應予撤銷。
    ⒉被告余孟婷就上揭聲明第一項所示之房地於108年4月17日
      所為登記原因為分割繼承之所有權移轉登記應予塗銷。
    ⒊訴訟費用由被告等負擔。
三、被告答辯：
（一）系爭不動產雖登記在被繼承人余鄭彩娥名下，然余鄭彩娥
      為家庭主婦，並無收入，以系爭不動產為抵押物之兩次貸
      款，均由被告余孟婷擔任連帶保證人，各期分期付款均余
      孟婷支付。被繼承人余鄭彩娥過世之後，考量系爭不動產
      原本即由被告余孟婷支付貸款，余鄭彩娥之醫藥費、喪葬
      費均由余孟婷支付，且全部之繼承人只有被告余孟婷有穩
      定之收入足以繼續清償貸款，故遺產分割時，將系爭不動
      產分割歸被告余孟婷所有，現在全家仍居住在系爭不動產
      內，並由被告余孟婷支付貸款。
（二）聲明：原告之訴駁回。　　　
四、得心證之理由：
（一）原告主張對被告余星緯即余志忠有債權未受償，已由本院
      核發97年度執字第2372號債權憑證，其為被告余星緯即余
      志忠之債權人，然被告余星緯即余志忠於繼承被繼承人余
      鄭彩娥之遺產後，並未向法院聲明拋棄繼承，而與被告余
      孟婷、余清圳、余孟秋、余品樺、余淑媛達成遺產分割協
      議，將系爭不動產由被告余孟婷一人單獨取得等情，業據
      提出本院97年度執字第2372號債權憑證、系爭不動產第一
      類謄本、異動索引、法院查詢拋棄繼承通知函等件為證，
      復據本院向台南市東南地政事務所調取系爭不動產之遺產
      分割協議書、余鄭彩娥繼承系統表及土地登記申請書、財
      政部南區國稅局遺產稅免證明書等資料（見本院卷第113-
      123），且為被告所不爭執，本院依上開證據調查結果，
      自堪信原告此部分之主張為真實。
（二）按債務人所為之無償行為，有害及債權者，債權人得聲請
      法院撤銷之，固為民法第244條第1項所規定。又按民法第
      244條第1、2項所稱之無償或有償行為，係以債務人與第
      三人間之行為有無互為對價關係之給付為其區別標準。債
      權人行使民法第244條規定之撤銷權，以債務人之行為有
      害及債權，為其要件之一。此之所謂害及債權，乃指債務
      人之行為，致積極的減少財產，或消極的增加債務，因而
      使債權不能獲得清償之情形（最高法院81年度台上字第20
      7號判決意旨參照）。是以，原告得否訴請撤銷被告間就
      系爭不動產之分割協議，及塗銷分割繼承登記行為，仍應
      以其等間有無互為對價關係之給付，是否害及債權人之債
      權判斷，以定得否訴請撤銷。原告固主張系爭遺產分割協
　　　議係無償行為云云，惟查：
　　⒈被告等辯稱被繼承人余鄭彩娥生前之醫療費用、喪葬費用
      ，及以系爭不動產為擔保所借款項之分期清償，均由被告
      余孟婷為之，且貸款尚未清償完畢，只有余孟婷有能力繼
      續清償，故約定被繼承人余鄭彩娥之遺產即系爭不動產，
      由被告余孟婷單獨繼承等情，業據提出借據、住院費用繳
      費通知書、收據、救護車接送病患車資明細、禮儀服務項
      目明細表為證，核與本院向有限責任台南市第三信用合作
      社調取被繼承人余鄭彩娥於98、99年間，兩次向該社借款
      共300萬元之借據、交易明細表等情相符（見本院卷第183
      -205頁）。按被繼承人余鄭彩娥於98、99年兩次借款時已
      年滿60歲，除每年股利數十元外，並無其他所得；另被告
      余星緯即余志忠、余清圳、余孟秋、余品樺、余淑媛均無
      所得足以支付貸款；及被告余孟婷自104年至108年間，每
      年均有20餘萬元之薪資所得，此有其等稅務電子閘門產所
      得調件明細表可按（見本院卷第209-288頁）。被告抗辯
      稱余鄭彩娥貸款時為家庭主婦並無所得，無力支付貸款，
      其餘被告余星緯即余志忠、余清圳、余孟秋、余品樺、余
      淑媛亦無固定收入支付貸款，所以均由有固定收入之被告
      余孟婷支付貸款、余鄭彩娥之醫藥費、喪葬費用等情，堪
      可信為真正。
　　⒉被繼承人之遺產應如何分割，繼承人間協議時倘考量彼此
      間對被繼承人負擔扶養義務之程度、被繼承人之遺願及繼
      承人間有無債權債務關係等情形，就整體遺產調整或分配
      ，乃人倫之常。被告余清圳、余星緯即余志忠、余孟婷、
      余孟秋、余品樺、余淑媛為被繼承人余鄭彩娥之配偶、子
      女，對余鄭彩娥有扶養之義務，然余鄭彩娥之醫藥費用、
      貸款之清償均由被告余孟婷一人為之，喪葬費用亦由被告
      余孟婷負擔，且以系爭不動產為抵押物之貸款在借款人余
      鄭彩娥過世之後，原應由全體繼承人即被告等人連帶負擔
      ，然亦由被告余孟婷一人清償，被告余清圳、余星緯即余
      志忠、余孟秋、余品樺、余淑媛等人，對被告余孟婷超出
      應負擔之部分，依不當得利之法律關係應負返還之責。則
      被告余清圳等人於訂立系爭不動產遺產分割協議時，顯係
      以其應繼承之遺產抵償前開欠款甚明，足認本件被告間所
      為之遺產分割協議實屬有償行為。況且，被告余清圳、余
      孟秋、余品樺、余淑媛並非原告之債務人，若其所為系爭
      不動產分割協議，係有意損害被告余星緯即余志忠之債權
      人債權，被告余清圳、余孟秋、余品樺、余淑媛實無一併
      放棄繼承系爭不動產權利之理。此外，原告迄未就被告間
      分割遺產行為是屬無償行為等要件提出其他事證證明，則
      原告主張依民法第244條第1項撤銷上開遺產分割協議之行
      為，尚乏所據。
五、綜上所述，原告依民法第244 條第1項、第4項前段規定，請
    求撤銷被告間遺產分割協議之債權行為、分割移轉所有權之
    物權行為，及請求被告余孟婷應將系爭不動產之分割繼承登
    記予以塗銷，為無理由，應予駁回。
六、本件事證已臻明確，兩造其餘攻擊防禦方法及所提證據，經
    審酌後認與本件判決結果不生影響，爰不再逐一論述。
七、訴訟費用負擔之依據：民事訴訟法第78條。　　　　　
中　　華　　民　　國　　110 　年　　2 　　月　　25　　日
                  台南簡易庭  法　官  張麗娟
以上為正本係照原本作成。
如對本判決上訴，須於判決送達後20日內向本院提出上訴狀（須
附繕本）。
中　　華　　民　　國　　110 　年　　2 　　月　　25　　日
                              書記官  高培馨